臺灣臺北地方法院民事判決　　　　　　　93年度訴字第2997號
原　　　告　丙○○
　　　　　　甲○○
　　　　　　乙○○
上三人共同
訴訟代理人　蔡文玉律師
複 代 理人　胡鳳嬌律師
被　　　告　戊○○○
　　　　　　丁○○
上列當事人間請求拆屋還地事件，本院於中華民國94年10月26日
言詞辯論終結，判決如下：
    主  文
被告應將坐落於台北市○○區○○段二小段五八七地號土地上，
如附圖C部分面積四十六平方公尺、D部分面積六平方公尺（即合
計五十二平方公尺）之建物（即門牌號碼台北市○○區○○街二
○九之四號之建物）拆除，將該土地返還予原告及其他全體共有
人。
被告應自民國八十八年七月十日起至返還前項土地之日止，按年
給付原告丙○○、甲○○、乙○○各新臺幣玖仟參佰捌拾陸元。
原告其餘之訴駁回。
訴訟費用由被告負擔十分之九，餘由原告負擔。
本判決第一項所命給付，於原告以新臺幣貳佰零捌萬元為被告供
擔保後得假執行。
本判決第二項所命給付，於原告丙○○、甲○○、乙○○分別就
每年應給付之金額，各以新臺幣參仟貳佰元為被告預供擔保得假
執行。
原告其餘假執行之聲請駁回。
    事實及理由
一、按訴狀送達後，原告不得將原訴變更或追加他訴，但有請求
    之基礎事實同一或擴張或減縮應受判決事項之聲明者，不在
    此限。民事訴訟法第255條第1項第2款、第3款分別定有明文
    。查本件原告起訴，原聲明請求被告戊○○○應將坐落台北
    市○○區○○段2小段587地號土地上佔用面積約54平方公尺
    之建物拆除，返還土地予原告及其他全體共有人，並自88
    年7月10日起至返還土地之日止，按年給付原告各新臺幣（
    下同）13,924元。嗣於93年11月23日以書狀追加丁○○為被
    告，並變更其聲明為請求被告戊○○○、丁○○應將坐落台
    北市○○區○○段2小段587地號土地上如台北市建成地政事
    務所93年9月8日複丈成果圖所示之建物（門牌號碼：台北市
    ○○街209之4號）拆除，返還土地予原告及其他全體共有人
    ，並自88年7月10日起至返還土地之日止，按年給付原告各
    13,924元。嗣又在94年6月21日再度具狀更易其訴之聲明為
    ：被告應將坐落台北市○○區○○段2小段587地號土地上如
    前述複丈成果圖所示之台北市○○街209之4號建物（佔用面
    積52平方公尺）拆除，返還土地予原告及其他全體共有人，
    並自88年7月10日起至返還土地之日止，按年給付原告各13,
    408元。核其所為，乃於基礎事實同一所為（追加被告丁○○部分）、或為減縮其訴之聲明而已（其請求返還土地之面
    積及相當租金之不當得利請求數額部分），均合於前揭規定
    ，皆應准許。
二、原告起訴主張：坐落於台北市○○區○○段2小段587地號土
    地（以下簡稱系爭土地）為原告及訴外人陳榮貴共八人分別
    共有，因遭被告戊○○○、丁○○無權佔用，並於其上搭蓋
    門牌號碼為台北市○○街209之4之建物（以下簡稱系爭建物
    ），其佔用情形如台北市建成地政事務所93年9月8日複丈成
    果圖所示，爰依民法第767條、第821條之規定，請求被告拆
    除前揭建物，將系爭土地返還予原告及其他全體共有人；另
    因被告戊○○○、丁○○無權佔用系爭土地受有相當於租金
    之利益，而原告等因此受有損害，爰依民法第179條之規定
    ，請求被告給付原告3人各相當於租金之不當得利賠償金等
    語。並聲明：(一)被告戊○○○、丁○○應將坐落台北市○○
    區○○段2小段587地號土地如台北市建成地政事務所93年9
    月8日複丈成果圖所示之台北市○○街209之4號建物（佔用
    面積52平方公尺）拆除，返還土地予原告及其他全體共有人
    ，並自88年7月10日起至返還土地之日止，按年給付原告各
    13408元。(二)願供擔保，請准宣告假執行。
三、被告則以：被告戊○○○、丁○○二人使用之系爭建物，乃
    被告丁○○於52、53年間向訴外人楊慶華、楊玉鳳、陳其成
    、陳錦松4人所買受，並委由居住於台北市○○街之訴外人
    李溪泉代書辦理過戶，且過戶中因恐土地遭他人竊佔，更委
    由李溪泉代寫一紙但書，表明過戶中土地如遭侵佔，賣方不
    負責任，一切由買方負責，被告丁○○恐生意外，立即僱工
    建屋，完工後立即申請門牌，然因賣方中二位陳姓共有人中
    之一人突然過世，過戶因而延誤，嗣後更因其繼承人要求再
    拿一筆錢，為被告所拒絕致買賣雙方不歡而散，過戶亦因此
    而中斷。原告3人既為訴外人楊慶華之繼承人，又明知買賣
    之事，仍惡意興訟，其請求即無理由等語為辯。並聲明：原
    告之訴及假執行之聲請均駁回。
四、兩造不爭執之事實：
  (一)系爭土地登記之全體所有權人為原告3人及如原證一號之土
    地登記謄本所載之陳榮貴、李茂洋、陳忠男、陳忠賢、陳奇
    璧等5人。
  (二)目前系爭建物坐落於系爭土地上，並由被告戊○○○、丁○○使用中，並無建物所有權狀。
  (三)系爭建物目前未供商業使用，其情形如勘驗筆錄及原告93年
    12月3日書狀所附之照片二所載。又系爭建物使用系爭土地
    之位置、面積如台北市建成地政事務所93年10月14日北市建
    地二字第09331463700號函所檢送之土地複丈成果圖所載。
五、本件經本院依民事訴訟法第270條之1第3款之規定，於94年
    10 月26日會同兩造整理並協議簡化爭點後，兩造同意本件
    之爭點如下：
  (一)被告有無合法使用系爭土地之權利？
    1.被告主張曾經因買賣而購入系爭土地之情節有無證據可證
      明？
    2.若被告無法證明1.之情節，則被告有無其他合法使用系爭
      土地之權利？
  (二)原告請求之不當得利金額有無過高？
六、被告有無合法使用系爭土地之權源？
  (一)按被告丁○○、戊○○○雖然辯稱其等係因訴外人楊慶華、
    楊玉鳳、陳其成、陳錦松於52年、53年間出售系爭土地予被
    告丁○○，被告丁○○已交付買賣價金始在其上建造系爭建
    物而佔有使用系爭土地，故其等自得使用系爭土地自具有正
    當權源云云，並提出卷附其上載有「李溪泉代書事務所用紙
    」之部分私文書影本一紙（附於被告94年1月4日陳訴狀後，
    被告指其名稱為「但書」）為證。然查，原告已經否認前揭
    私文書之真正，並指稱其內所載無法證明被告所稱買賣系爭
    土地之情節存在，此際依民事訴訟法第352條第2項之規定，
    自應由被告提出上開私文書之原本以證明確有該件土地買賣
    契約文書之存在，否則於被告提出前揭私文書之原本之前，
    上述影本尚不具形式之證據力（最高法院93年度台上字第
    1210 號判決意旨參照），惟被告已不否認伊並無上揭私文
    書之原本，甚至亦無完整之影本可供稽考（參被告於94年3
    月22日提出之答辯狀及於本院94年10月26日言詞辯論期日所
    述），且雖經本院依民事訴訟法第277條前段之規定，命被
    告就此利己事實舉證證明（參本院94年9月6日言詞辯論期日
    ），然被告始終未能對其主張之私文書真正證明無訛、顯見
    被告無法舉證證明前揭私文書之形式證據力存在，當可認定
    。何況經本院詢問被告等人有關前揭私文書影本上所載「李
    溪泉」代書之住所時，亦經被告等人自承「他已經遷走了，
    我們不知道他何在」等語（參本院94年10月26日言詞辯論筆
    錄），致本院亦無從通知李溪泉到場敘明被告等人主張之買
    賣情節經過究否確實存在，是以被告等人所述有關丁○○曾
    經買受系爭土地云云，即屬無法證明。何況細繹前揭私文書
    內容，其上亦乏買賣價金（含給付方式、時間等）、不動產
    坐落所在之地號、買受人之姓名可稽，故徒執前揭私文書，
    亦無法判斷究係何人向楊慶華、楊玉鳳、陳其成、陳錦松買
    受何筆土地，是前揭私文書縱屬真正，也無從作為證明本件
    被告抗辯情節存在之有利事證。而此外被告又未能提出其他
    事證佐證其等主張之買賣情事確然存在，因此被告空言抗辯
    其等係基於買受系爭土地之法律上原因而取得佔有系爭土地
    之正當權源乙節，即不足採。
  (二)再者，觀之被告丁○○、戊○○○已經坦承其等認為「土地
    是我們買的」、「已經買的，就已經付過錢」，故於土地上
    建造房屋並未取得系爭土地全體共有人之同意（94年10月26
    日言詞辯論筆錄參考）。然而被告等人既未能就其等主張之
    價購系爭土地情節舉證證明已如前述，則其等未徵得系爭土
    地全體共有人之同意而於其上建造使用之系爭建物，自更無
    任何法律上之正當權源可稽，當可認定。
  (三)按所有人對於無權占有或侵奪其所有物者，得請求返還之，
    對於妨害其所有權者，得請求除去之；又各共有人為全體共
    有人之利益，對於第三人得就共有物之全部，為回復共有物
    之請求，民法第767條、第821條定有明文。本件被告於系爭
    土地上建造使用系爭建物，既無正當權源占用原告與他人共
    有之系爭土地，則原告為全體共有人之利益，訴請被告將系
    爭土地上之系爭建物拆除，將系爭土地返還原告及全體共有
    人，於法並無不合，應予准許。
七、原告等三人請求返還之相當租金之不當得利有無過高？
  (一)按無法律上之原因而受利益，致他人受損害者，應返還其利
    益，民法第179條定有明文。又無權占有他人之房屋，可獲
    相當於租金之利益，此為社會通常之觀念（最高法院61年度
    臺上字第1695號判例參照）。按原告為系爭土地之部分共有
    人，而被告戊○○○、丁○○所有之系爭建物，既無權占有
    使用如附圖系爭C、D部分土地，依前開法條規定，被告二人
    自因此受有相當租金之利益，並致原告及其他共有人受有相
    當租金之損害，則原告請求被告返還其所受之利益予原告等
    人，依法亦屬正當。
  (二)次按城市地方房屋之租金，以不超過土地及建築物申報總價
    額年息10％為限，土地法第97條第1項有明文。又土地法第
    97條所謂土地價額，係依法定地價；土地所有權人依本法所
    申報之地價為法定地價。土地法施行法第25條、土地法第14
    8條分別定有明文。而舉辦規定地價或重新規定地價時，土
    地所有權人未於公告期間申報地價者，以公告地價百分之八
    十為其申報地價，平均地權條例第16條前段亦規定明確。經
    查：本件系爭建物坐落之台北市○○區○○段2小段587地號
    土地在88年7月1日至92年12月31日間之公告地價均為每平方
    公尺56,707元，即申報地價為45,366元（元以下四捨五入）
    ；93年1月1日以後之公告地價為每平方公尺53,833元，即申
    報地價為43,066元（元以下四捨五入），此有系爭土地之土
    地謄本、地價稅課稅明細表及公告地價查詢附卷可稽；復查
    被告二人佔有系爭土地面積為52平方公尺，此經本院囑由台
    北市建成地政事務所丈量無訛，併有該地政事務所出具之前
    述土地複丈成果圖存卷可佐。再者，系爭建物雖鄰近東園街
    、萬大路及長泰街交叉路口，附近有東園街派出所（長泰街
    130號）、萬華區衛生所（東園街152號）、東園國小（東園
    街195號）等機關，此有系爭建物暨附近建物之照片及當地
    地圖存卷可稽（以上照片及地圖，附於原告93年11月23日提
    出之書狀後），然系爭建物為未辦理保存登記之二層樓建物
    ，且坐落東園街之巷內，僅供被告二人自行居住，未供商業
    用途使用，此亦經本院至現場勘驗無誤，有勘驗筆錄附卷足
    憑。故綜合斟酌系爭土地所在位置、現況及附近環境，本院
    認為原告請求被告給付相當租金之不當得利損害金，以該被
    告佔有系爭土地之各該年度土地申報總價額年息7％較為適
    宜。故原告未區別被告佔有之年度，自88年7月10日起，均
    以前開申報地價數額較低之每平方公尺43066元作為計算請
    求被告給付不當得利損害金之依據，尚無不合；惟其請求以
    前述土地申報總價額年息10％計算部分，就超出前開數額之
    請求，即無法採取。
  (三)又原告請求自88年7月10日起計算被告應給付之相當租金之
    不當得利，因係在起訴日（93年7月7日）回溯5年內，亦無
    不許之理。準此，依被告等人占有使用面積52平方公尺計算
    ，原告及其他全體共有人每年受有相當於租金之損害金為15
    6,760元，以原告3人之應有部分分別均為1807/30180計算，
    被告即應按年分別給付原告3人相當於租金之損害金各為9,3
    86元（計算式：43066X52X7%=156,760，156,760X1807/3018
    0=9,386，元以下均採四捨五入計算）。故原告3人各請求被
    告給付之前開數額，即屬有據，然其請求逾前述部分之請求
    ，即無理由，無法准許。
八、從而，原告等人本於共有物及所有物返還請求權、所有權妨
    害除去請求權及不當得利請求權，請求被告應將系爭土地上
    之系爭建物（如附圖C部分面積46平方公尺及D部分面積6平
    方公尺，合計52平方公尺，即門牌號碼台北市○○區○○街
    209之4號之建物）拆除，將系爭土地返還原告及其他全體共
    有人，並給付原告3人均自88年7月10日起至返還上開土地予
    原告及全體共有人之日止，各9,386元，為有理由，應予准
    許。惟原告逾此所為請求，為無理由，應予駁回。
九、假執行部分：原告陳明願供擔保，聲請宣告假執行，就原告
    勝訴部分，並無不合，爰酌定相當擔保金額准許之。至原告
    敗訴部分，其假執行之聲請已失所附麗，應予駁回。
十、因本件事證已臻明確，兩造其餘攻擊防禦方法，核不影響判
    決結果，茲不予一一論述，附此敘明。
十一、訴訟費用負擔之依據：民事訴訟法第79條、第85條第1項
      。
中　　華　　　民　　　國　　94　　年　　11　 月  9    日
                               民事第二庭法  官　蕭胤瑮
以上正本係照原本作成。
如對本判決上訴，須於判決送達後廿日內向本院提出上訴狀
中　　華　　　民　　　國　　94　　年　　11　 月  9    日
                                         書記官  黃慧怡
